臺灣板橋地方法院刑事判決　　　　　　　94年度易字第807 號
公　訴　人　臺灣板橋地方法院檢察署檢察官
被　　　告　甲○○
　　　（原名林志煌）
上列被告因詐欺案件，經檢察官提起公訴（九十四年度偵字第九
九七０號），本院判決如下：
    主  文
甲○○無罪。
    理  由
一、公訴意旨略以：被告甲○○（原名林志煌）與乙○○（檢察
    官以本案犯罪事實為另案詐欺罪既判力所及，為不起訴處分
    ）及陳權照（業經依違反動產擔保交易法判決確定），等三
    人明知陳權照所有，於民國九十一年二月九日向乙○○之姐
    紀寶民所經營之「台信當鋪」典當借款新臺幣（下同）十萬
    元之車牌號碼ＨＮ─七八八六號自用小客車，於典當前即已
    不知所蹤，不在車主陳權照支配持有中，然為順利解決陳權
    照與上述當鋪因此所生之糾葛，填補該當鋪因無法就質物取
    償，致債務追索無著所受之損失，並使當時擔任裕融企業股
    份有限公司（下稱裕融公司）業務員之甲○○能取得該公司
    發給之佣金及新安產物保險股份有限公司（下稱新安產物保
    險公司）發給之對保獎金，竟基於意圖為自己不法之所有之
    犯意聯絡，先由乙○○指示上述當鋪內某真實姓名年籍不詳
    之員工帶同陳權照前往華泰商業銀行申設存款帳戶後，將該
    帳戶存簿及印鑑章均暫放在該當鋪內，再以陳權照為借款人
    ，乙○○為其保證人，填具新安產物保險公司汽車貸款申請
    書及調查表，連同陳權照之國民身分證影本等資料一併交予
    甲○○，由甲○○持以替陳權照向新安產物保險公司申辦動
    產抵押借款，新安產物保險公司接獲甲○○之彙報後，誤信
    甲○○所陳報之內容為真，以為甲○○已確認上揭自小客車
    仍在陳權照之支配持有中，一切對保手續皆已完成，乃於同
    年三月十一日，與陳權照簽立貸款暨動產抵押契約書，雙方
    約定由新安產物保險公司貸款三十五萬元予陳權照購買上揭
    自小客車，陳權照則應自同年三月十一日起至九十五年三月
    十日止，分四十八期償還該筆貸款，每月一期，每期付款一
    萬零六百四十元，約定標的物存放地點為在陳權照位於臺北
    市中山區○○○路○段二十巷六號之住處，在價金未付清之
    前，債務人陳權照僅得依約占有使用，不得任意遷移或為其
    他處分，新安產物保險公司嗣並依約將貸款三十五萬元匯入
    陳權照所申設之前開帳戶內，且支付對保獎金二千餘元予甲
    ○○，裕融公司亦將佣金二萬元匯入前述申請書上所載之業
    務代表乙○○申設於台新銀行信義分行之存款帳戶內。其三
    人得手後，陳權照旋即在上述當鋪員工陪同下自前開帳戶內
    提領十萬元交予該當鋪償債，乙○○則與甲○○平分上揭佣
    金二萬元花用。嗣因陳權照自同年七月十一日起即拒不付款
    ，自新安產物保險公司處受讓前述動產抵押債權讓與之裕融
    公司，復遍尋上揭自小客車無著，而具狀向臺灣臺北地方法
    院檢察署提出告訴，同署偵查結果以陳權照涉犯動產擔保交
    易法第三十八條罪嫌向臺灣臺北地方法院提起公訴，經同院
    判決陳權照有罪，並經臺灣高等法院駁回被告上訴而告確定
    ，又裕融公司見臺灣臺北地方法院判決書理由欄內記載乙○
    ○亦應論以動產擔保交易法第三十八條之共犯等語，乃具狀
    向本署告訴乙○○涉有違反動產擔保交易法罪嫌，因而查悉
    上情。因認被告涉共犯刑法第三百三十九條第二項之詐欺取
    財罪嫌。
二、按犯罪事實應依證據認定之，無證據不得認定其犯罪事實；
    又不能證明被告犯罪者，應諭知無罪之判決，刑事訴訟法第
    一百五十四條第二項、第三旦零一條第一項前段分別定有明
    文。次按所謂證據，係指直接間接足以證明犯罪行為之一切
    證人、證物而言；且事實之認定，應憑證據，如未能發現相
    當證據，或證據不足以證明，自不能以推測或擬制之方法，
    以為裁判基礎，最高法院三十年上字第一二八號、四十年臺
    上字第八六號判例均可資參考。復按認定不利於被告之事實
    ，須依積極證據，苟積極證據不足為不利於被告事實之認定
    時，即應為有利於被告之認定，更不必有何有利之證據，最
    高法院三十年上字第八一六號判例意旨可資參照。再者，刑
    法第三百三十九條第一項之詐欺取財罪之成立，係以意圖為
    自己或第三人不法之所有，以詐術使人將本人之物交付為要
    件，故須具備：(一)行為人有為自己或第三人不法所有之主觀
    意圖。(二)行為人向被害人施用詐術。(三)被害人因其詐術而陷
    於錯誤，而交付財物等三項構成要件始足當之，苟欠缺其一
    ，即無從成立該罪，此觀該法條規定自明。再者，民事債務
    當事人間，有未依債之本旨履行給付者，其原因不一，有因
    不可歸責事由致不能給付者，或因合法主張抗辯而拒絕給付
    者，或因財產、信用狀況緊縮而無力支付者，甚至債之關係
    成立後始惡意遲延給付者，此在一般社會交易經驗上均屬常
    見，不能僅因債務人事後未依債之本旨履行給付即一概推定
    債務人自始即無意給付而有不法所有之意圖。
三、公訴人認被告涉犯前述詐欺犯行，無非係以共同被告乙○○
    、陳權照於偵查中之供詞及告訴代理人高菲菲、劉家成於警
    詢之指訴，告訴代理人羅仕明於偵查中之證詞，此外，並有
    台信當鋪之典當資料及當票、新安產物保險公司汽車貸款申
    請書、調查表、貸款暨動產抵押契約書、動產擔保交易移轉
    契約書、華泰商業銀行帳戶交易往來資料各一份在卷為其主
    要論據。
四、訊據被告則堅詞否認有何詐欺取財之犯行，辯稱：伊是裕融
    公司的委外業務員，幫裕融公司在外招攬業務。伊不認識陳
    權照，是因為乙○○的關係才認識他。乙○○打電話給伊說
    有人要辦汽車融資，問伊需要什麼條件。伊就跟他說，資料
    準備好後，伊向裕融公司送件，等審理通過後，我們才作對
    保手續。乙○○的姐姐在林口有開一家長榮停車場給台北縣
    市典當車子停用，伊之前有上去過幾次，乙○○跟伊說車子
    在停車場，請伊先幫他對保之後，車子再給伊看。伊之前有
    跟他配合辦過一件汽車融資案件，第一次與他配合沒有問題
    ，那次的貸款是八十萬元。所以這次就先幫他撥款給陳權照
    。撥款完後，伊有跟他要求看車，之後他就說車子不見了。
    伊有問他車主會不會繳款，他說一定會繳款等語，伊並不知
    當時車子不在陳權照持有中，充其量僅是疏失，伊沒有與陳
    權照、乙○○共犯詐欺取財等語。 經查：
(一)、車牌號碼ＨＮ─七八八六號自用小客車車主陳權照以行車執
    照等證件，於九十一年二月九日向乙○○之姐紀寶民所經營
    之「台信當鋪」典當借款十萬元，該車不在陳權照支配持有
    中等情，業經共同被告乙○○、陳權照於偵查中之證述屬實
    （見臺灣板橋地方法院檢察署九十四年度偵字第五一四號偵
    查卷第八頁、九十三年度他字第六五六一號偵查卷第三六頁
    ），並有台信當鋪之典當資料及當票各一紙在卷可憑（見上
    開他字第六五六一號偵查卷第一四頁、第三二頁），堪認屬
    實。
(二)、告訴人裕融公司代理人羅仕明於偵查中證稱：「（此類型之
    貸款流程？）由當事人提出申請後，由業務員提出資料向公
    司申報，經公司徵信後，再由業務員對保，最後核貸。」等
    語（見上開他字第六五六一號偵查卷第五０頁），而觀之汽
    車貸款申請書及調查表上僅記載車貸金額、車號、汽車廠牌
    、出廠年月日，及申請借款人、連帶保證人陳政吉、曾進益
    之年籍資料，並同意新安產物保險公司向財團法人金額聯合
    徵信中心、財金資訊股份有限公司等金融機構查詢申請借款
    人、保證人本人資料，且僅檢附申請人、保證人身分證影本
    正反面，並未檢附汽車之行車執照影本，有新安產物保險公
    司汽車貸款申請書及調查表一紙在卷可憑（見上開偵字第五
    一四號偵查卷第二六頁），足見共同被告陳權照及連帶保證
    人陳政吉、曾進益之信用情形係新安產物保險公司自行向聯
    合徵信中心查詢而知，且是否同意貸款，係以共同被告陳權
    照及連帶保證人陳政吉、曾進益之信用情形為判斷依據，共
    同被告陳權照並無向新安產物保險公司施用詐術之可言。
(三)、雖告訴代理人高菲菲、劉家成、羅仕明於警詢、偵查中均指
    稱辦理對保時要親自看車等語，惟新安產物保險公司貸款暨
    動產抵押契約書對保人欄僅記載：「茲聲明親睹立契約書人
    及連帶保證人於本契約書及本票之簽章均為其親簽無誤，如
    有不實，願負法律責任」等語（見臺灣板橋地方法院檢察署
    九十四年度偵字第五一四號偵查卷第三五頁），並未載明必
    須親自核對貸款車輛是否在借款人持有中，如何證明新安產
    物保險公司規定業務員對保時要察看車輛，且以車輛在借款
    人持有中才可貸款及撥款？若新安產物保險公司是否核貸，
    必須查核車輛是否在借款人持有中，為何新安產物保險公司
    於徵信審核時，不規定徵信人員必須前往察看，反而委由拉
    業務，衝業績賺獎金，有利害衝突之委外業務員負責？故不
    能僅以共同被告乙○○、陳權照於偵查中供稱辦理貸款時，
    車牌號碼ＨＮ─七八八六號自用小客車不在車主陳權照支配
    持有中等語，及共同被告乙○○於偵查中供稱當時被告甲○
    ○知情等語，即認定被告甲○○共犯詐欺取財之犯行。
(四)、再者，若共同被告陳權照若有詐欺取財之不法意圖，於取得
    貸款金額後，即可置之不理，為何還會繳納三期之貸款？益
    徵共同被告陳權照並無詐欺取財之不法意圖。
(五)、共同被告陳權照違反動產擔保交易法案件業經臺灣臺北地方
    法院於九十三年三月三十一日，以九十二年度易字第二０六
    七號刑事判決判處有期徒刑八月，並經臺灣高等法院於九十
    三年六月十七日，以九十三年度上易字第七七七號刑事判決
    判處上訴駁回確定，有上開判決書二份附卷可憑，並未認定
    共同被告陳權照有詐欺取財之犯行，則被告甲○○亦不宜為
    相歧之認定。
五、綜上所述，被告或共同被告陳權照向新安產物保險公司辦理
    汽車貸款時，並未施用詐術，難認被告主觀上有何為自己不
    法利益之意圖，應認僅係單純之民事糾葛，或違反動產擔保
    交易法。此外，復查無其他積極證據足資證明被告涉有公訴
    人所指之共犯詐欺取財犯行，不能證明被告犯罪，自應為無
    罪之諭知。
本案經檢察官朱學瑛到庭執行職務。
據上論斷，應依刑事訴訟法第三百零一條第一項，判決如主文。
中　　華　　民　　國　　94　　年　　12　　月　　30　　日
                  刑事第十四庭  審判長法　官  黎錦福
                                      法　官  饒金鳳
                                      法　官  曾正耀
以上正本證明與原本無異
如不服本判決應於送達後10日內向本院提出上訴狀
                                      書記官　黃靖媛
中　　華　　民　　國　　94　　年　　12　　月　　30　　日
